【裁判字號】    89,交上訴,192
【裁判日期】    890915
【裁判案由】    過失致死
【裁判全文】
臺灣高等法院刑事判決                          八十九年度交上訴字第一九二號
    上  訴  人  臺灣板橋地方法院檢察署檢察官
    被      告  甲○○
右上訴人因被告過失致死案件，不服臺灣板橋地方法院八十九年度交易字第二一號，
中華民國八十九年九月十五日第一審判決（起訴案號：臺灣板橋地方法院檢察署八十
八年度偵字第一五０一二號）提起上訴，本院判決如左：
    主  文
上訴駁回。
    事  實
一、公訴意旨略以：甲○○受僱於上好通運有限公司，擔任東海高中校車司機，為從
    事駕駛業務之人，於民國（下同）八十八年六月十四日下午五時二十分許，駕駛
    車牌號碼ＤＤ─０七三號營業大客車，載運東海中學學生放學途中，沿台北縣三
    重市○○街由三重往新莊方向行駛，行經台北縣三重市○○街六十一之六號前時
    ，原應注意機車行進中駕駛人應注意車前狀況，隨時採取必要安全措施，而依當
    時情形又無不能注意之情事，竟疏於注意及此，致撞擊對向由李宏騰所騎乘之車
    號ＬＰＣ─０九０號重型機車，李宏騰人車倒地後，復遭甲○○所駕之營業大客
    車輾過，頭骨破裂顱內出血當場死亡。因認被告甲○○涉犯刑法第二百七十六條
    第二項業務過失致死罪嫌云云。
二、惟按犯罪事實應依證據認定之，無證據不得推定其犯罪事實；不能證明被告犯罪
    或其行為不罰者，應諭知無罪之判決，刑事訴訟法第一百五十四條、第三百零一
    條第一項定有明文。且為刑事訴訟上證明之資料，無論其為直接證據或間接證據
    ，均須達於通常一般之人均不至於有所懷疑，而得確信其為真實之程度，始得據
    為有罪之認定，若關於被告是否犯罪之證明未能達此程度，而有合理懷疑之存在
    ，致使無從形成有罪之確信，根據「罪證有疑，利於被告」之證據法則，即不得
    遽為不利於被告之認定，此觀最高法院七十六年台上字第四九八六號判例意旨自
    明。又按犯罪事實之認定，應憑真實之證據，倘證據是否真實尚欠明顯，自難以
    擬制推測之方法，為其判斷之基礎，最高法院亦有五十三年台上字第六五六號判
    例可資參照。
三、本件公訴人認被告甲○○涉犯上開罪嫌，係以證人劉育彰及葉順和於警訊及偵查
    中之證言，及道路交通事故調查報告表、現場照片為主要論據。訊據被告甲○○
    固坦承於右揭時地駕駛營業大客車與李宏騰所騎乘機車發生撞擊，並輾過李宏騰
    ，造成李宏騰死亡之事實，惟否認有何過失，辯稱略以：「係被害人李宏騰突然
    自對向車道越過雙黃線駛入行駛之車道，無法閃避以致輾過李宏騰，並無過失」
    等語。
四、經查：
(一)、被告甲○○於警訊時陳稱：「我今駕ＤＤ─０七三號營業大客車行經後埔街三重
    欲往新莊方向駛去，突然看見對向車道由死者李宏騰所騎乘之ＰＣ─０九０號重
    型機車與一輛車號不詳之白色自用小客車發生擦撞後就衝越至我所行駛方向之車
    道過來，因事出突然，等我把車煞住停好時，死者已被我所駕駛之營業大客車所
    輾過，肇事後我便馬上打一一０報案，死者為李宏騰，我有駕照，沒有喝酒，．
    ．．路況是車輛很多，天候及路況都良好，當時車速約每小時五十公里，我沒有
    受傷，車輛左前方之大燈及霧燈損壞」（見偵卷第五頁反面至第六頁反面），及
    於偵查中陳稱：「車子登記在上好遊覽股份有限公司，我是公司駕駛，我受雇於
    上好公司擔任遊覽車駕駛，我有職業連結車駕照，我昨天開ＤＤ─０七三號遊覽
    車，我們公司受雇東海中學作交通車，車禍時在送東海中學學生下課，從三重往
    新莊，經過三重市○○街事故現場，當時我往新莊方向，死者機車從新莊往三重
    方向行駛，當時死者車與我對向，死者的機車靠近中心雙黃線，我發現他機車搖
    晃得很厲害，死者機車不曉得怎麼翻倒以後滑過雙黃線到我車道來，我車頭大燈
    、霧燈撞到死者，我就輾過死者，死者被輾在車底下，我車緊急煞車，方向盤有
    往右帶，車子才停在右邊，當時車速不超越五十公里，．．．我沒有超越雙黃線
    ，我車好像是右後輪輾過死者，我右後輪擋泥板有血跡，當時視線良好，沒有下
    雨，沒有坑洞，只是車比較多」等語（見相驗卷第二二頁反面至第二四頁正面）
    ，及於原審陳稱：「李宏騰他在對向，要超越他前方的小客車，他在他車道上與
    小客車擦撞後，人車倒地，人車均彈到我的車道上，我閃避不及，．．．（劉育
    彰稱死者前方並沒有車子？）當時有車子，我沒有看到該小客車的車號，看到是
    白色的ｔｏｙｏｔａ車，（你撞到時機車是立著或倒地？）是倒地的，人與機車
    都是倒地的且都是分開彈出，死者彈過來倒地的位置就是被輾過的位置，（提示
    相驗卷第十四頁照片，死者有被你的車子拖行？）因我的車底很低，我有撞到機
    車」（見原審卷第十九頁）、「（你在警局與偵查中均稱看見死者機車有先與白
    色自小客車擦撞？）是，他與自小客是同向，死者機車騎在內側靠近雙黃線處要
    從白色自小客車左側超越自小客車，他機車的右把手擦撞到白色自小客車左後葉
    子板處，他速度很快，失控倒地之後人與機車分別彈開，彈到我的車道內離黃線
    一公尺，我無法閃避，發現人車彈過來之時大約距離我車十公尺，但過來的速度
    很快，連同我行車的速度根本閃避不及，．．．（當時對向車流如何？）有車，
    但車流不大」等語（原審卷第四七頁）。而證人即駕機車於被害人後方之劉育彰
    於偵查及原審證稱略以：李宏騰遭被告車輛撞擊之前，並未與其他車輛發生擦撞
    ，而係連人帶車一同遭被告車輛所撞，並非於遭撞擊之前即已人車分開等語（相
    驗卷第二五頁、原審卷第七六頁），另證人葉順和亦於偵查中略稱：李宏騰、劉
    育彰與渠所騎乘之三部機車之前方並無其他車輛等語（相驗卷第二五頁），是被
    告辯稱李宏騰係先與另輛白色自用小客車擦撞後，人車分別彈開，李宏騰滾至其
    車道上，始遭其車輛撞擊云云，尚非可採。
(二)、且依現場處理警員所測繪道路交通事故調查報告表現場圖及所拍攝現場照片十六
    張所示（見相驗卷第十一頁及第十二頁至第十九頁），本件事故現場為雙向各一
    車道，中間則劃有行車分向限制線（雙黃線），現場圖上所示之機車刮地痕則有
    兩處，一處係在被害人李宏騰所行駛之由新莊往三重方向車道上，且就在該方向
    車道之中央雙黃線處旁（以下簡稱Ａ刮地痕）（見相驗卷第十七頁正面之照片兩
    張所示），另一處機車刮地痕則係在由三重往新莊方向之車道上，且該刮地痕係
    自李宏騰拖鞋（指：位在被告行駛車道上之該隻拖鞋）掉落之所在處旁為起點，
    往新莊方向延伸至ＰＣ─０九０號重機車最後停置處，該刮地痕長達九點一公尺
    （以下簡稱Ｂ刮地痕），而李宏騰所著兩隻拖鞋分別掉落於Ｂ刮地痕起始點之兩
    側，機車最後倒地停置之位置則相距九點一公尺遠而停在靠近中央雙黃線處之往
    新莊方向車道上，足見李宏騰當時係連人帶機車，在由三重往往新莊方向車道（
    即被告所行駛之車道）上，遭被告所駕車輛左前車角處（見被告上開警訊筆錄及
    相驗卷第十八頁正面上方片及第十九頁正面上方照片所示）撞擊，方致李宏騰與
    機車人車分別彈開，李宏騰掉落於地，所著兩隻拖鞋亦因而散落，李宏騰旋遭被
    告車輛輾過，ＰＣ─０九０號重機車則倒地並遭被告車輛撞擊後而由三重往新莊
    方向（被告車輛前進之方向）滑行於地，而造成Ｂ刮地痕。是被告所辯李宏騰係
    先與其他車輛擦撞後，人車彈開，始遭其撞擊乙節，應非實在。
(三)、目擊證人劉育彰雖於警訊時證稱：「我不認識營業大客車ＤＤ─０七三號之車主
    ，重機車ＬＰＣ─０九０號之車主李宏騰是我同事、同學、朋友關係，今同一騎
    車返回蘆洲住家，我於八十八年六月十四日十七時二十分許，在三重市○○街六
    一之六號前目擊車禍的，我當時是騎在李宏騰駕駛之重機車ＬＰＣ─０九０後面
    ，同一方向，相距約五公尺許，我與李宏騰前後同行，時速約五十至六十公里，
    行駛至車禍點時，李宏騰之機車踏板下直立腳卡到柏油路，致李宏騰機車偏向行
    駛（機尾偏朝前），但未摔倒，此時營業大客車ＤＤ─０七三號才迎面撞擊，左
    前車輪輾過，再左後車輪輾過，（李宏騰之重機車ＬＰＣ─０九０號的踏板直立
    腳為何會卡到柏油路面？）李宏騰可能要閃東西，方才偏向行駛，致踏板直立腳
    卡到柏油路，李宏騰當時是騎在快車道偏向內車道，李宏騰有偏向雙黃線，ＤＤ
    ─０七三號營業大客車沒有超越雙黃線，車禍後ＤＤ─０七三號營業大客車撞擊
    輾過後，約三十至四十公尺，停駛在路邊」等語（見相驗卷第八頁正面至第九頁
    反面），及於偵查中證稱：「我跟死者、葉順和三人各騎一台機車，死者最前面
    ，我跟在後面約五公尺左右，葉順和在我的後面，（當時車禍如何發生？）當時
    死者在我前面，我們前方沒有車，死者騎一騎機車，腳踏板有卡到路面，機車在
    震動搖晃，這時死者機車偏到雙黃線中間，這時被告開遊覽車從對向過來，然後
    遊覽車與死者機車在雙黃線撞到，遊覽車沒有超越雙黃線，（當時死者先翻車跌
    倒才去撞到遊覽車，還是先撞到遊覽車再跌倒？）遊覽車撞到才跌倒的，（死者
    再撞到遊覽車之前，有無擦撞別的車？）沒有撞到任何車子，機車也沒有跟其他
    車擦撞，（當時你們時速多少？）當時沒有注意到，現場圖沒有錯，照片也都正
    確，沒有移動過」等語（見相驗卷第二十四頁正面至第二十五頁正面）。然依據
    前開現場圖及現場照片所示，李宏騰之兩隻拖鞋散落位置均在被告所行駛往新莊
    方向車道上，機車倒地滑行之Ｂ刮地痕走向，亦為由三重往新莊方向，Ｂ刮地痕
    起始點則係在往被告所行駛往新莊方向車道上，已如前述，參酌Ｂ刮地痕之起始
    點大約係在被告所行駛車道寬度之中間，李宏騰所著之一隻拖鞋掉落於Ｂ刮地痕
    起始點之旁，另隻拖鞋則掉落於靠近中央雙黃線處，此有現場圖可稽，足認李宏
    騰係連同機車「在被告所行駛之由三重往新莊方向之車道中間處」遭被告車輛撞
    擊，故證人劉育彰與葉順和前開於警訊及偵查中所證稱之被告車輛與李宏騰機車
    （連人帶車）撞擊之地點係在中央雙黃線處撞到云云（相驗卷第二四頁反面、第
    二五頁反面），與客觀之證據不相符合，容有疑問。
(四)、而劉育彰於原審證稱：「（在八十八年六月十四日有目擊本件車禍？）是，當時
    是騎在死者後方約五公尺，（你與死者間，中間有無其他車輛？）沒有，周圍也
    沒有其他車輛，（你與死者都是騎在內側車道靠雙黃線處？）都騎在內側車道，
    但是在內側車道中間，（你行駛方向車流如何？）車流不多，（你在警局稱死者
    機車直立腳卡到柏油路？）是，（是否是卡到雙黃線旁地上黃色反光板？《提示
    照片》）不是，（是卡到何物？）以前路是直的，後來路面有橫越馬路鋪設電線
    ，再鋪上柏油，時間久了之後，路面有凹陷，我想他是騎到小凹陷處，直立腳卡
    到路面，（死者卡到凹陷的位置是靠近車道中間或雙黃線處？）應該是右邊，但
    我沒有看到，是我推測之詞，（你在警稱死者是要閃東西才會卡到？）是，（是
    閃何物？）我沒有看到，我自己推想可能是要閃小石頭或什麼東西，我在警訊筆
    錄才這樣講，（死者的車是否是要超越一輛白色自小客車？）沒有，（有無一輛
    白色自小客車在你們周圍？）不是在周圍，是在我車子的很後方，是在發生事故
    之後才有一輛白色小客車開過去，（你為何在警局稱死者是在內側車道靠進雙黃
    線行駛？《提示警訊筆碌》）是在中間吧，他是有偏向雙黃線上行駛，（死者的
    機車在行駛的車道上，有無與其他車輛發生擦撞？）沒有，（你在警訊稱死者機
    車直立腳卡到後，機車偏向行駛，車尾朝前？）是，（死者的機車偏何方向行駛
    ？）從我行駛的方向看他的機車車頭是朝右轉，車尾朝前斜，．．．（死者機車
    失控有無變橫置？）有一點斜斜的，但沒有橫過來，大約斜四十五度角，（死者
    機車有無該時有無摔倒？）沒有，（被告車輛如何與死者機車擦撞？）被告車輛
    左前角，死者的機車是正面撞過去，撞到機車車頭，我是看到死者的機車是騎的
    ，但騎的歪歪斜斜的往雙黃線方向，然後就與被告的車輛發生擦撞，（被告稱是
    死者機車倒地之後，人、車分開彈出，死者才彈到他車下？）不是如此，被告的
    車子偏到雙黃線處，撞到死者機車，才把死者輾到被告的車下，並不是在撞擊之
    前人車先分開彈出的，（《提示現場圖》為何拖鞋及機車刮地痕的起點是在對向
    車道？是死者失控之後，到對向車道被撞，是在對向車道靠近雙黃線處被撞，（
    機車最後停放的位置，就是已被撞後滑行停置的位置？《提示照片》）是，（被
    告稱因死者的車要至左側超越前方白色自小客車，致發生擦撞倒地後，才跑到對
    向車道？）不是，有白色自小客車，但是在很後方，我們騎車時，前方並沒有車
    子，（被告的車輛有無超越雙黃線？）我沒有看到。（在撞擊之前，機車與死者
    有無分開彈出？）沒有，是人與機車一起被撞」等語（見原審卷第七四頁至第七
    八頁）。則依證人劉育彰於原審所陳，李宏騰騎乘機車由新莊往三重方向沿靠近
    中央雙黃線處直行，行駛至事故現場時，機車直立腳因不明原因卡到柏油路面，
    致李宏騰機車重心不穩，機車搖晃偏往雙黃線並駛入對向車道，適對向之被告所
    駕車輛駛至，而撞擊李宏騰人車。
(五)、證人葉順和於警訊時證稱：「我當時距李宏騰機車的後方約一百公尺遠之處，也
    是同向騎乘機車行駛，我當時隱約有聽到我的前方也就是李宏騰所騎之機車有發
    出一聲碰撞聲，我仔細一看時，李宏騰已被該部ＤＤ─０七三號營業大客車撞上
    並壓於車底下，待該ＤＤ─０七三號營業大客車停下時，我朋友已自車底彈出置
    該營業大客車旁，已經動都不動的躺於路面上」等語，及於偵查中證稱；「我當
    時在李宏騰後面大約有一百公尺左右，（是否有看到車禍情形？）我在後方，可
    是我是上坡，我看到死者機車在搖晃，可是沒有倒，然後我看到他被遊覽車撞到
    人輾過去。（在遊覽車撞到人之前，死者有無與其他車擦撞？）沒有，我們三台
    機車前面沒有其他車子，撞擊位置在雙黃線上」等語（見相驗卷第二五頁正面及
    反面），然其並未言明所稱「撞擊位置在雙黃線上」究竟係靠近李宏騰所行駛之
    車道，抑或係被告所行駛之車道，及李宏騰有無駛入對向車道。而依據客觀之現
    場圖及現場照片所示，李宏騰遭被告車輛撞擊之位置應係在被告所行駛之由三重
    往新莊方向車道上，已如前述，是其所陳「撞擊位置在雙黃線上」等並不足為被
    告不利事證，且其所陳「我看到死者機車在搖晃，可是沒有倒」等情，與證人劉
    育彰所稱「李宏騰機車重心不穩，機車搖晃偏往雙黃線並駛入對向車道」等情一
    致，足見肇事之原因為被害人本身駕駛所致。
(六)、被告於警訊時供陳其當時駕車時速為時速五十公里左右（見偵卷第六頁正面），
    而該路段時時速限制係每小時六十公里，有道路交通事故調查報告表一份附卷可
    稽，是被告於本件交通事故當時並無超速行駛之情形。至道路交通事故調查報告
    表雖載現場之剎車痕有三十一公尺（相驗卷第十一頁），且依交通部道路交通安
    全督導會交導登六二字第二三二號函「一般公路汽車煞車距離、行車速度對照表
    」換算，不論現場之道路為瀝青、混凝土之乾燥或潮濕狀態，煞車距離在三十一
    公尺，其車速在七十公里左右，但依卷附現場相片所示，道路交通事故調查報告
    所繪之剎車痕三十一公尺，並非「剎車痕」，而係輪胎輾壓被害人流血後，輪胎
    沾染血跡之輪胎血跡痕（相片見相驗卷第十四頁，尤其在被害人之血跡前並無任
    何剎車痕），是道路交通事故調查報告將之誤載為剎車痕，自不得為被告不利之
    事證。
(七)、刑法上所謂過失，係指應注意，且「能注意」，而不注意，始得構成過失，刑法
    第十四條第一項定有明文。被告當時時速為每小時五十公里左右，而被害人李宏
    騰當時騎乘機車之時速為每小時五十至六十公里左右，已由證人劉育彰於警訊時
    證明，依據「汽車行駛距離及反應距離一覽表」比對結果，汽車行駛時速五十公
    里時，每秒行駛距離為十三．八九公尺，駕駛反應距離為十．四公尺，故被撞擊
    物係靜止狀態時，被告以時速五十公里之速度行駛，見被撞擊物後立刻踩煞車，
    總共至少需二十四．二九公尺長之距離，始得避免撞擊。然查被害人李宏騰行駛
    於往三重方向之車道時，因不明原因其機車直立腳卡到路面，而造成Ａ刮地痕，
    另Ｂ刮地痕長度為九點一公尺，機車倒地最後之停置位置，前輪在中間雙黃線處
    （見現場圖及相驗卷第十五頁照片所示），且距離Ａ刮地痕甚近（見現場圖），
    則從Ａ刮地痕起算至李宏騰人車被撞擊處（即Ｂ刮地痕之起點），應不超過十五
    公尺。更何況李宏騰當時又係以時速五十至六十公里速度行駛，機車直立腳卡到
    路面後，往對向車道衝去。故依據上開情況，被告見到李宏騰機車搖晃，並向由
    三重往新莊方向之車道衝過來，見狀即煞車，確實仍無法閃避始輾及李宏騰。
(八)、綜上，本件交通事故應係被害人李宏騰騎乘機車（無駕駛執照），其機車直立腳
    因不明原因卡到路面，致李宏騰機車重心不穩失控駛入劃有分向限制線之對向車
    道，被告所駕車輛因無法閃避，始撞擊李宏騰人車，致李宏騰遭被告車輛輾斃，
    故係被害人李宏騰在劃有分向限制線路段駛入來車道，為本件交通事故之肇事原
    因。此外，台灣省台北縣區行車事故鑑定委員會亦同此意見，有該會八十九年八
    月十八日八九北行字第一二五二號函所檢附之北鑑字第八九六一九號鑑定意見書
    各一份附卷可按。被告於本件交通事故中並無過失。是尚難僅以證人劉育彰及葉
    順和於警訊及偵查時未盡詳盡之證詞，及被害人李宏騰死亡之結果，即遽以認定
    被告當時未注意車前狀況而撞擊李宏騰人車，推認被告為有過失。此外，復查無
    其他確切之積極證據足以證明被告甲○○有何如公訴人所指之業務過失犯行，揆
    諸前開說明，尚屬不能證明被告犯罪，依法應為無罪判決之諭知。
五、原審以不能證明被告犯罪而為其無罪之諭知，經核原判決並無違誤，檢察官以現
    場剎車痕長達三十一公尺，被告明顯超速行駛，被告撞擊被害人人車後，還能將
    被害人輾入車下全車車身輾過後將被害人輾出大客車才停止，顯示被告未依正常
    人所應注意之反應距離反應剎車，倘被告未有上開過失駕駛行為，將不致發生如
此嚴重撞擊云云，提起上訴，疏未見及道路交通事故調查報告所繪之剎車痕三十
    一公尺，並非「剎車痕」，而係輪胎輾壓被害人流血後，輪胎沾染血跡之輪胎血
    跡痕（相片見相驗卷第十四頁，尤其在被害人之血跡前並無任何剎車痕），道路
    交通事故調查報告將之誤載為剎車痕，另被害人係來向行車違規跨越雙黃線至被
    告車道行駛且與被告所駕車輛並非處於靜止狀態互撞之作用力等情，以推測之詞
    ，指摘原判決不當，請求撤銷改判為無理由，應予駁回。
據上論斷，應依刑事訴訟法第三百六十八條，判決如主文。
本案經檢察官王安明到庭執行職務。
中    華    民    國    八十九    年      十二      月      二十七      日
                              臺灣高等法院刑事第七庭
                                  審判長法  官 吳  啟  民
                                        法  官 林  瑞  斌
                                        法  官 施  俊  堯
右正本證明與原本無異。
如不服本判決應於收受送達後十日內向本院提出上訴書狀，其未敘述上訴之理由者並
得於提起上訴後十日內向本院補提理由書（均須按他造當事人之人數附繕本）。
               書記官 顏  志  豪
中    華    民    國    八十九    年      十二      月      二十七      日


司法院資訊處製作；財團法人民間司法改革基金會備份。
